【裁判字號】    98,上訴,2933
【裁判日期】    980930
【裁判案由】    毒品危害防制條例
【裁判全文】
臺灣高等法院刑事判決                98年度上訴字第2933號
上  訴  人  臺灣士林地方法院檢察署檢察官
被      告  乙○○
指定辯護人  本院公設辯護人  甲○○
上列上訴人因被告毒品危害防制條例案件，不服臺灣士林地方
法院97年度訴字第1019號，中華民國98年5月18日第一審判決（
起訴案號：臺灣士林地方法院檢察署97年度偵字第2820號），提
起上訴，本院判決如下：
    主  文
上訴駁回。
    理  由
一、公訴意旨略以：被告乙○○基於意圖販賣而持有第三級毒品
    愷他命之犯意，於民國（下同）97年2月上旬某日，在臺北
    縣八里鄉關渡橋下方龍米路附近，以新臺幣（下同）20,000
    元之價格，向綽號「阿正」之成年男子（真實姓名年籍不詳
    ），購得第三級毒品愷他命40包，置於臺北縣臺北縣八里鄉
    ○○○街33巷2號4樓加蓋處，並備妥電子磅秤及分裝袋，隨
    時依買主欲購買之數量，秤重後裝入分裝袋內，伺機販賣侔
    利，嗣於97年2月14日凌晨2時50分許，在上址住處為警搜索
    查獲，並扣得第三級毒品愷他命35包（合計淨重26.75公克
    ）、電子磅秤1臺、分裝袋2包。因認被告涉犯毒品危害防制
    條例第5條第3項之意圖販賣而持有第三級毒品愷他命罪嫌。
二、按犯罪事實應依證據認定之，無證據不得認定其犯罪事實。
    不能證明被告犯罪者，應諭知無罪之判決。刑事訴訟法第
    154條第2項、第301條第1項分別定有明文。次按刑事訴訟法
    上所謂定犯罪事實之證據，係指足以認定被告確有犯罪行為
    之積極證據而言，該項證據自須適合於被告犯罪事實之認定
    ，始得作為斷罪之資料，而認定不利於被告之事實，須依積
    極證據，苟積極證據不足為不利於被告事實之認定時，即應
    為有利於被告之認定，更不必有何有利之證據，最高法院29
    年上字第3105號、30年上字第816號分別著有判例可資參照
    。又按事實之認定，應憑證據，如未能發現相當證據，或證
    據不足以證明，自不能以推測或擬制之方法，以為裁判基礎
    ，最高法院40年台上字第86號著有判例可資參照。又刑事訴
    訟法第161條已於91年2月8日修正公布，其第1項規定：檢察
    官就被告犯罪事實，應負舉證責任，並指出證明之方法。因
    此，檢察官對於起訴之犯罪事實，應負提出證據及說服之實
    質舉證責任。倘其所提出之證據，不足為被告有罪之積極證
    明，或其指出證明之方法，無從說服法院以形成被告有罪之
    心證，基於無罪推定之原則，自應為被告無罪判決之諭知。
    亦有最高法院92年台上字第128號判例要旨足參。所謂認定
    犯罪事實之證據，係指足以認定被告確有犯罪行為之積極證
    據而言，如未發現相當證據，或證據不足以證明，自不能以
    推測或擬制之方法，以為裁判基礎。且刑事訴訟上證明之資
    料，無論其為直接證據或間接證據，均須達於通常一般人均
    不致於有所懷疑，而得確信其為真實之程度，始得據為有罪
    之認定，若其關於被告是否犯罪之證明未能達此程度，而有
    合理性懷疑之存在，致使無從形成有罪之確信，根據「罪證
    有疑，利於被告」之證據法則，即不得遽為不利被告之認定
    ，其以情況證據（即間接證據）斷罪時，尤須基於該證據在
    直接關係上所可證明之他項情況事實，本乎推理作用足以確
    證被告有罪，方為合法，不得徒憑主觀上之推想，將一般經
    驗上有利被告之其他合理情況逕予排除，此觀諸最高法院76
    年台上字第4986號、32年度上字67號判例意旨亦甚明顯。
三、次按毒品危害防制條例第5條第3項之意圖販賣而持有第三級
    毒品罪，係指基於販賣以外之其他原因而持有，持有後始起
    意售賣者而言。因此行為人苟以主觀上營利售賣意圖而販入
    第三級毒品，其雖未及賣出，仍應論以販賣第三級毒品罪既
    遂罪責；若非以營利售賣意圖而販入，或因其他原因而持有
    第三級毒品，嗣起意圖利售賣，著手於販賣行為未及賣出，
    即應成立販賣第三級毒品未遂罪責；如非以營利售賣意圖而
    販入，或因其他原因而持有，嗣起意圖利售賣，尚未著手於
    賣出行為，則成立意圖販賣而持有第三級毒品罪責；所謂意
    圖，乃犯罪構成之主觀違法要素，亦屬犯罪之成立要件；行
    為人是否具有販賣之意圖而持有毒品，須以嚴格之證據證明
    之，亦即必須有相當之客觀事實，足以表徵其主觀意念之遂
    行性及確實性，始足當之；易言之，如有客觀之社會環境、
    情況及證人、物證等資料，依據證據法則綜合研判認定，已
    足以表明其主觀上意念之遂行性及確實性，即應認有販賣之
    意圖。（最高法院92年度台上字第1275號、95年度台上字第
    301號、第1836號、96年台上字第1772號、第4860號、98年度
    台上字第3947號判決意旨參照）。檢察官起訴略以：「被告
    基於意圖販賣而持有第三級毒品愷他命之犯意，於97年2月
    上旬某日，在臺北縣八里鄉關渡橋下方龍米路附近，以
    20,000元之價格，向綽號「阿正」之成年男子（真實姓名年
    籍不詳），購得第三級毒品愷他命40包」云云，此一犯罪事
    實之記載，已與上述意圖販賣而持有第三級毒品罪之構成要
    件不該當，合先敘明。
四、訊之被告就其於上揭時、地為警查獲並扣得第三級毒品愷他
    命35包（合計淨重26.75公克）、電子磅秤1臺、分裝袋2包之
    事實固不諱言，惟堅決否認有何意圖販賣而持有第三級毒品
    愷他命，辯稱：伊沒有要販賣的意思，伊買回來是自己要施
    用，單包購入一次要700元，全部買只要20,000元，伊一次買
    40包，是因為大量買較便宜，伊買回來後約經過10天就施用
    了5包，伊與其兄係從事於水晶買賣，故伊家裡有很多台磅秤
    及分裝袋，那是要秤水晶及分裝水晶用的，警方當天僅扣押1
    台磅秤及2大包之小包分裝袋而已，其餘並未扣押等語；被告
    辯護人為其辯稱：被告於偵查中並未坦承犯罪，係檢察官再
    三以若有友人要買，是否會販賣等假設性問題加以訊問，並
    表示若坦承犯罪可求處緩刑等語，經過雙方協商，被告始為
    認罪之表示；又被告買入本案被查獲之第三級毒品毒品愷他
    命時就是分裝成40包（其中5包為被告施用掉），被告未有再
    分裝之事實，益見被告沒有營利販賣毒品之意圖等語。
五、公訴人認被告涉有上揭犯嫌，無非係以被告於偵查中之供述
    、本案被查獲之第三級毒品愷他命淨重達26.75公克、內政部
    警政署刑事警察局97年3月17日刑鑑字第0970031037號鑑定書
    、被告所有之電子磅秤1個、分裝袋2包（內共裝有152個小包
    分裝袋）、本案現場照片8張等資料為據。
六、惟經查：
（一）如上述，被告就持有上開第三級毒品愷他命、施用第三級
      毒品愷他命等情並不否認，且上開扣案物品經送內政部警
      政署刑事警察局鑑定結果，檢出含有第三級毒品愷他命成
      分，純度約97％，被告於97年2月14日為警採集之尿液，經
      送台灣檢驗科技股份有限公司以EIA酵素免疫分析法初步檢
      驗及GC/MS氣相層析/質譜儀法確認檢驗結果，亦確呈愷他
      命（Ketaminc類）陽性反應，並有現場照片8張、內政部警
      政署刑事警察局97年3月17日刑鑑字第0970031037號鑑定書
      、臺灣檢驗科技股份有限公司97年5月5日CH／2008／40550
      號濫用藥物尿液檢驗報告在卷可稽（見偵查卷第23至26頁
      、第44頁、第49至50頁），固足被告確係持有第三級毒品
      愷他命並予以施用之事實；惟被告固持有上述扣案之第三
      級毒品愷他命或施用第三級毒品愷他命之行為，惟於法尚
      難據此即認定被告係意圖販賣而販入第三級毒品或意圖販
      賣而持有第三級毒品。是現場照片8張、內政部警政署刑事
      警察局97年3月17日刑鑑字第0970031037號鑑定書、臺灣檢
      驗科技股份有限公司97年5月5日CH／2008／40550號濫用藥
      物尿液檢驗報告，於法尚非被告本案被訴犯行之適合證明
      。
（二）至被告辯護人為被告辯稱，因被告與檢察官協商，被告始
      為認罪之表示，被告於偵查中並未坦承犯罪一事。經查，
      被告於警詢時僅自承本案被查獲之第三級毒品愷他命35包
      係供自己吸食用並否認販賣等語（見偵查卷第15至16頁）
      ，於檢察官偵查中，係先供稱：自己要施用，沒有販賣意
      圖等語（見偵查卷第29至30頁）；嗣97年8月27日偵查中改
      承認有意圖販賣而持有第三級毒品愷他命云云（見偵查卷
      第59頁）；於原審及本院審理中則稱：伊沒有販賣的意思
      ，是買來供自己施用；偵訊中伊承認有意圖販賣而持有是
      因為那時常常要去大陸工作，伊問檢察官這按怎樣才會比
      較快結案、沒事，檢察官說這個案件不重，若承認就可以
      向法院聲請緩刑，但是到法官那裡才知道這罪是3年以上有
      期徒刑，伊覺得太嚴重了，才不想承認，伊沒有想要賣毒
      給朋友等語（見原審審訴字第65號卷第12頁、訴字第1019
      號卷第10頁；本院卷第19頁反面、第30頁反面）。惟檢察
      官於97年8月27日之偵訊被告之光碟經原審勘驗之結果，其
      內容係呈：「檢察官（以上均略為檢）問：當初是想要賣
      給誰？被告（以上均略為被）答：自己使用。檢問：你不
      可能送人家嗎？被答：應該不可能。檢問：朋友要用，然
      後賣給他們？被答：自己使用，看有沒有人要買的。檢問
      ：那有沒有朋友要吸食的，若有就可以賣他們，怎麼賣？
      可以賣給他們嘛？當初你有這個想法嘛？被答：是沒有。
      最主要是自己吸。檢問：還有勒？如果萬一有朋友跟你買
      ，你也可以賣嘍？被答：應該我朋友很多都不知道我有吸
      食。檢問：如果啦，如果有人跟你買的話。被答：如果。
      檢問：當初是有這個想法嗎？不然拿那麼多幹嘛？被答：
      一次買比較便宜，賺他4000多塊差價。檢問：我在問你，
      〈停頓1秒〉如果有人跟你買，當初的想法是，如果有人跟
      你買，也可以賣給他嘛，是不是？也無妨啦，是不是這個
      意思？被答：應該不會賣。檢問：你一定當初買的時候，
      被人家看到，警察才會盯上你，太多了啦，你買一點自己
      吸掉都沒有事，太多了，太多太可怕了，承認嗎？被答：
      （點頭2下）檢問：有何意見？你知道錯了？被答：（點頭
      2 下）檢：請求判輕一點？被答：（點頭2下）檢問：是不
      是？被答：是」，此有原審勘驗筆錄在卷可稽（見原審訴
      字第1019號第23至25頁）；從上開原審勘驗檢察官97年8月
      27日之偵訊過程中之內容，在在足見被告於檢察官偵查中
      自始即明確表示購進扣案之第三級毒品愷他命係供自己施
      用，並沒有想要賣予他人，檢察官於被告否認扣案之第三
      級毒品愷他命係欲賣售予他人之後，始提出各種假設性之
      問題訊問被告，被告對於檢察官之假設性之問題，初亦籠
      統應之，嗣則不以言詞回答，而以肢體表示；是上開偵查
      之過程，於法尚難認被告已明確坦承自己係意圖販賣而持
      有第三級毒品愷他命。是被告於偵查中之供述，於法亦非
      被告本案被訴犯行之適合證明。
（三）再者，被告辯稱購買毒品時已經分裝成40包，一次買全部
      較便宜一節。查，被告於偵、審中均供稱：伊沒有分裝愷
      他命，買來時以分裝好了，一次購買40包愷他命，共
      20,000元，較便宜，約2天吸食愷他命1包，伊買回來後約
      經過10天就施用了5包等語（見偵查卷第16頁、第29至30
      頁、第43頁；原審訴字第1019號卷第33頁、第36至37頁；
      本院卷第20至21頁、第30頁反面），核其所述，並無後不
      一致或矛盾之情形，且被查獲之愷他命35包，每包重量相
      當，此外又無查扣任何其他佐證之資料如監聽資料或有人
      檢舉密報之資料，況持有毒品之原因有多端，因製造、運
      輸而持有，或意圖販賣而持有，為轉讓而持有，或為施用
      之目的而持有，甚至單純之持有，論理上均有可能，基於
      無罪推定及「罪證有疑，利於被告」之原則，被告辯稱一
      次買40包較為便宜等語，尚非全然無據而不可採信，於法
      尚難僅憑被告持有毒品之數量甚多，即遽認定被告之持有
      係基於販賣之意圖。
（四）另關於被查獲之電子磅秤1個、分裝袋2包（內共裝有152
      個小包分裝袋等物，該等物品固係販毒者常備之工具，惟
      衡諸日常生活經驗，一般人生活上亦非不得備有上開物品
      ，是被告辯稱：伊係從事於水晶買賣，其家裡有很多台磅
      秤及分裝袋，那是要秤水晶及分裝水晶用的，警方當天僅
      扣押一台磅秤及2大包之小包分裝袋而已，其餘並未扣押等
      語，尚顯非子虛。且經查，被告被查獲時其愷他命已分裝
      為35包（合計淨重26.75公克），每包淨重約為0.76公克左
      右，其量至微，衡情應不可能再將之分裝成更小包，而徒
      然增加分裝時之耗損；益證檢察官上訴意旨以被告購進上
      開第三級毒品愷他命再予分裝顯係為供販賣云云，尚與卷
      存事證不合。
七、綜上所述，檢察官所舉提之證據於法並不適合於被告意圖販
    賣而持有第三級毒品愷他命之犯嫌之證明；此外，復查無其
    他積極證據足認被告有公訴人所指之犯行，於法自不得逕以
    毒品危害防制條例第5條第3項之罪相繩。
八、原審因以不能證明被告等本案犯罪，而為被告無罪之諭知，
    於法核無違誤。檢察官上訴意旨，除就已經原審詳予論述之
    證據之證明力再事爭執外，並未另行積極舉提具體事證，以
    供本院調查，其執此上訴意旨，任意指摘原判決不當，求予
    撤銷改判，為無理由，應予駁回。
據上論斷，應依刑事訴訟法第368條，判決如主文。
本案經檢察官郭棋湧到庭執行職務。
中    華    民    國    98    年    9    月    30    日
                  刑事第二十庭審判長法  官  楊貴雄
                                    法  官  周明鴻
                                    法  官  林銓正
以上正本證明與原本無異。
檢察官如不服本判決，應於收受送達後10日內向本院提出上訴書
狀，其未敘述上訴之理由者並得於提起上訴後10日內向本院補提
理由書（均須按他造當事人之人數附繕本）「切勿逕送上級法院
」。
被告不得上訴。
                                    書記官  張淨
中    華    民    國    98    年    10    月    2     日


司法院資訊處製作；財團法人民間司法改革基金會備份。
